臺灣臺中地方法院交通事件裁定　　　　96年度交聲字第1503號
原處分機關　交通部公路總局臺中區監理所
聲明異議人　甲○○
即受處分人
上列受處分人人因違反道路交通管理處罰條例聲明異議案件，對
於交通部公路總局臺中區監理所之處分（中監違字駕裁60-HA000
0000號及中監違字第裁60-GD0000000號）聲明異議，本院裁定如
下：
    主  文
中監違字第裁六○─ＧＤ0000000號之處分撤銷。
前項撤銷部分不罰。
其餘異議駁回。
    理  由
一、原處分機關略以：聲明異議人即受處分人甲○○（下稱受處
    分人）於民國（下同）96年9月19日22時25分許，駕駛車牌
    號碼5466-SX號自用小客車，行經大雅路、梅亭路口處經警
    查獲有「駕駛執照業經吊銷、註銷仍駕駛車輛行駛道路（93
    .1.3 吊註銷經電子閘門查證），禁駛」之違規，遂依道路
    交通管理處罰條例第21條第1項第4款規定，以中市警交字第
    GD0000000號舉發違反道路交通管理事件通知單舉發，受處
    分人於期限內到案陳述，本所遂於96年10月9日以中監違字
    第裁60-GD0000000號裁決書裁處罰鍰新臺幣（下同）9000元
    ，並扣繳駕照，逾期則依裁決書處罰主文裁處；又受處分人
    之駕駛執照係因第HA0000000號違規案，遭本所易處逕行註
    銷在案，並依行政程序法之送達規定，本所已完成送達程序
    ，該裁決書處分已生效力，自93年1月3日起逕行註銷駕照，
    受處分人於1年內不得重新考領，本所依法裁處，應無不合
    云云。
二、聲明異議意旨略以：本人對於罰單2400元並無異議，惟本人
    長期在外，無法收到裁決書，亦未依法提出救濟，致駕照遭
    吊銷亦不自知，乃遭員警舉發無照駕駛，爰聲明異議等語。
三、就交通部公路總局臺中區監理所92年11月18日中監違字駕裁
    60-HA0000000號部分：
（一）按憲法第16條明定人民有訴訟之權，旨在確保人民權益遭
      受不法侵害時，有權訴請司法機關予以救濟。惟訴訟權如
      何行使，應由法律規定；法律於符合憲法第23條意旨之範
      圍內，對於人民訴訟權之實施自得為合理之限制。次按汽
      車駕駛人不服公路主管機關所為之處罰，得於接到裁決書
      之翌日起20日內，向管轄地方法院聲明異議；又交通法庭
      認聲明異議不合法律上之程式或其異議權已經喪失者，應
      以裁定駁回之，道路交通管理處罰條例第87條第1項、道
      路交通案件處理辨法第18條分別定有明文。
（二）次按處理違反道路交通管理事件，有關文書送達之程序，
      依行政程序法之規定；而行政程序法規定：「送達，於應
      受送達人之住居所、事務所或營業所為之；於應送達之處
      所不獲會晤應受送達人時，得將文書付與有辨別事理能力
      之同居人、受僱人或應送達處所之接收郵件人員」，違反
      道路交通管理事件統一裁罰基準及處理細則第5條、行政
      程序法第72條第l項前段、第73條第l項分別定有明文。
（三）經查：本件裁決書係向受處分人當時之住所即臺中市○區
      ○○路1段51號10樓之1為投遞，由該址社區○○○○○道
      」管理委員會於92年12月1日代收完成送達，此有中縣警
      交相字第HA0000000號舉發通知單、中監違字第裁60-HA00
      00000號裁決書、掛號郵件收件回執在卷可稽，揆諸前揭
      說明，可知本件裁決書之送達為合法有效，然受處分人迄
      96年10月23日，始就此裁決提出聲明異議，依前揭說明，
      其聲明異議顯逾法定期間，不合法律上之程式，且無從命
      其補正，此部分聲明異議並無理由，應予駁回。
四、就交通部公路總局臺中區監理所96年10月16日中監違字第裁
    60-GD0000000號部分：
（一）受處分人駕駛車牌號碼5466-SX號自小客車於96年9月19日
      22時25分，在臺中市○○路、梅亭路口，因使用經註銷駕
      駛執照經警舉發，此有臺中市○○○○○道路交通管理事
      件通知單l份附卷可稽。次查，受處分人之駕駛執照業於
      93年1月3日由臺中區監理所逕行註銷，亦有前揭92年11月
      18日中監違字駕裁60-HA0000000號裁決書及本件原處分機
      關移送書在卷可稽。
（二）惟按「為使行政行為遵循公正、公開與民主之程序，確保
      依法行政之原則，以保障人民權益，提高行政效能，增進
      人民對行政之信賴，特制定本法。」、「本法所稱行政程
      序，係指行政機關作成行政處分、締結行政契約、訂定法
      規命令與行政規則、確定行政計畫、實施行政指導及處理
      陳情等行為之程序。」，行政程序法第1條、第2條分別定
      有明文。行政機關之行政行為若無特別的排除行政程序法
      適用之明文規定，自應受行政程序法之規範，俾確保依法
      行政之原則，以保障人民權益，提高行政效能，增進人民
      對行政之信賴。又行政機關行使公權力，就特定具體之公
      法事件所為對外發生法律上效果之單方行政行為，皆屬行
      政處分，不因其用語、形式以及是否有後續行為或記載不
      得聲明不服之文字而有異（司法院大法官會議釋字第423
      號解釋意旨參照）。是以交通部公路總局依據該局之組織
      條例第8條規定制定交通部公路總局各區監理所組織通則
      ，規範各區監理所組織，因此各區○○○○○道路交通管
      理處罰條例第92條第3項規定，所訂定之違反道路交通管
      理事件統一裁罰基準及處理細則，對於違反交通規則之裁
      決，自屬行政處分，亦應受行政程序法之規範。
（三）行政程序法第96條第1項第6款規定：行政處分以書面為之
      者其中應記載事項之一有「表明其為行政處分之意旨及不
      服行政處分之救濟方法、期間及其受理機關」。又觀諸違
      反道路交通管理事件統一裁罰基準及處理細則第45條規定
      ：「違反道路交通管理事件，於行為人到案聽候裁決者，
      處罰機關經裁決後，應宣示裁決內容，並將聲明異議期間
      及提出書狀之機關，於宣示時一併告知，且記載於裁決書
      。違反道路交通管理事件，行為人不依規定自動繳納罰鍰
      ，或不依通知限期到案，處罰機關逕行裁決者，得不宣示
      。但應依前項規定於裁決書載明應記載事項，並送達受處
      分人」。此規定即與上開行政程序法第96條第1項第6款規
      定之意旨相符，且其中更強調「應依前項規定於裁決書載
      明應記載事項，並送達受處分人」。申言之，行政程序法
      中所重視之教示制度，於違反交通規則之裁決非但亦須為
      同一之適用，尚且須要特別注意遵守，除確保依法行政之
      原則外，同時俾便人民於不服時能依其教示適時提出救濟
      ，以保障人民權益。
（四）又「違反道路交通管理事件，受處分人於裁決後逾20日未
      向管轄地方法院聲明異議，或其聲明異議經法院裁定確定
      ，而不依裁決或裁定繳納罰鍰或不繳送汽車牌照、駕駛執
      照者，依下列規定處理：(1)、罰鍰不繳者，如受處分人領
      有有效之汽車牌照、駕駛執照時，得以新台幣每滿1千元
      罰鍰折算易處吊扣汽車牌照、駕駛執照1個月，不足1千元
      者，以1千元計算，但易處吊扣期限不得逾3個月；受處分
      人仍不於15日限期內繳送汽車牌照、駕駛執照者，吊銷其
      汽車牌照、駕駛執照。(2)、經處分吊扣汽車牌照、駕駛執
      照者，按其吊扣期間加倍處分，受處分人仍不於15日限期
      內繳送汽車牌照或駕駛執照者，吊銷其汽車牌照或駕駛執
      照。(3)、經處分吊銷、註銷汽車牌照、駕駛執照者，由處
      罰機關逕行註銷。」91年9月1日施行之違反道路交通管理
      事件統一裁罰基準及處理細則（即本件臺中區監理所於92
      年11月18日以中監違字第駕裁60-HA0000000號裁罰時之適
      用法律）第61條第1項第(1)至(3)款定有明文。須受處分人
      於裁決後「逾二十日未向管轄地方法院聲明異議」，或「
      其聲明異議經法院裁定確定」而不依裁決或裁定繳納罰鍰
      或不繳送汽車牌照、駕駛執照者，才可依上開規定處理，
      且須符合前開要件不繳罰鍰，方易處「吊扣」汽車牌照或
      駕駛執照；受處分人仍不於15日限期內繳送汽車牌照、駕
      駛執照者，才可「吊銷」汽車牌照或駕駛執照。惟上開罰
      鍰不繳之易處「吊扣」或「吊銷」，應不得僅以一紙裁決
      書上註明罰鍰新台幣多少，限於何時前繳納，逾期不繳納
      罰款時，自某年某月某日起，易處吊扣汽車牌照或駕駛執
      照，並限於某年某月某日前繳送執行，若未於該日前繳送
      ，自某年某月某日起易處吊銷汽車牌照或駕駛執照，並逕
      行註銷汽車牌照或駕駛執照。因行政機關為行政處分時，
      雖可於行政處分上同時預告不履行之法律效果，惟此僅係
      行政處分之「預告行為」，行為人不履行時，行政機關仍
      應另為一行政處分，非可依前開預告行為，不經通知，逕
      自為其他易處之處分，允許上開行為，無異允許行政處分
      可以自己默默地進行，此戕害人民權益甚巨，且有違行政
      法裁量不得濫用之原則。換言之，道路交通管理處罰條例
      第65條及前開規定雖有當事人不依限繳送之易處規定，但
      行政機關在執行該條規定，於當事人罰鍰不繳時，應另為
      「吊扣」之行政處分，若行為人仍不於期限內繳送執行時
      ，再為一行政處分，易處「吊銷」，應依法如此循序漸進
      地處理，而非為省卻麻煩，可以在同一行政處分上同時諭
      知處罰鍰，若於期限內不繳，就直接易處吊扣，若仍不繳
      送，一定期限後，就直接易處吊銷，而可不必再通知當事
      人。
（五）再書面之行政處分自送達相對人及已知之利害關係人起；
      書面以外之行政處分自以其他適當方法通知或使其知悉時
      起，依送達、通知或使知悉之內容對其發生效力，為行政
      程序法第110條所明定。雖交通部為響應政府推動行政革
      新、簡化作業，而自89年6月1日起實施違規一次裁決作業
      ，然確實落實依法行政之原則，才能以保障人民權益，增
      進人民對行政之信賴，因此裁罰一次性即若確有其必要，
      主管機關仍須修法後方可施行，否則前開一次裁決之合法
      送達僅一次，卻對異議人產生四個行政處分，無異讓異議
      人喪失前開法律所規定救濟之權利，不但違反前開行政程
      序法第96條第1項第6款、第110條及違反道路交通管理事
      件統一裁罰基準及處理細則第45條但書之規定，而且與母
      法（道路交通管理處罰條例）授權之目的未盡相符，亦與
      法律保留原則有違。
（六）依前開之說明，應認交通部公路總局台中區監理所92年11
      月18日中監違字駕裁60-HA0000000號裁決之送達，僅對受
      處分人產生屆期繳納罰鍰之行政處分效力，其據此裁處逕
      行註銷受處分人之上開汽車駕駛執照，自非適法。從而，
      受處分人於96年8月19日22時25分許，駕車行經臺中市○
      ○路、梅亭路口，因「駕駛執照業經吊銷仍駕駛車輛行駛
      」之違規，經警舉發，再經原處分機關於96年10月16日以
      中監違字第裁60－GD0000000號裁決書裁處「罰鍰新臺幣
      玖仟元，並扣繳駕照」之處分，即有未洽，受處分人此部
      分異議，經核為有理由，應由本院撤銷原處分，並為不罰
      之諭知。
五、綜上所述，本件聲明異議關於中監違字第裁60-GD0000000號
    關於「駕照經註銷仍駕駛小型車」之處分，為有理由，原處
    分既有前開違誤即屬無可維持，應由本院撤銷原處分，並自
    為裁定對受處分人裁罰如主文第2項所示。至其餘聲明異議
    部分，因受處分人確有違規事實，原處分機關所為之處分並
    無不當，此部分之異議均應予駁回。
六、據上論斷，應依道路交通管理處罰條例第87條第2項、道路
    交通案件處理辦法第20條、第19條，裁定如主文。
中　　華　　民　　國　　96　　年　　12　　月　　26　　日
                            臺灣臺中地方法院交通法庭
                                    法  官　黃家慧
上正本證明與原本無異。
如不服本裁定，應於送達後5日內，向本院提出抗告狀。
                                    書記官　陳靖騰
中　　華　　民　　國　　96　　年　　12　　月　　26　　日
